【裁判字號】    97,訴,1088
【裁判日期】    970729
【裁判案由】    分配表異議之訴
【裁判全文】
臺灣高雄地方法院高雄民事判決        97年度訴字第1088號
原      告  丁○○
被      告  安泰商業銀行股份有限公司
法定代理人  乙○○
訴訟代理人  丙○○
            甲○○
上列當事人間分配表異議之訴事件，經本院於民國97年7 月14日
言詞辯論終結，判決如下：
    主  文
原告之訴駁回。
訴訟費用由原告負擔。
    事實及理由
一、原告主張：訴外人陳冠雲於民國94年6 月間向被告為抵押貸
    款時，係以門牌號碼高雄縣大寮鄉○○街3 、5 、7 號房地
    為抵押標的（下稱系爭房地），共向被告借款新台幣（下同
    ）255 萬元，並各設定最高限額為306 萬元，則被告得就系
    爭抵押權為優先受償之範圍，僅為該255 萬元之房屋貸款，
    並應受最高限額306 萬元之限制。詎被告於系爭房地經拍賣
    後，竟將陳冠雲另筆信用貸款一併陳報列入優先受償之範圍
    ，鈞院96年度執字第6197號執行事件之分配表並將被告此筆
    信用貸款769,351 元之本息（下稱系爭債權）列入而受分配
    ，且連同房屋貸款之總受償金額為3,589,672 元，亦已逾該
    抵押權之最高限額，自有違誤。爰依強制執行法第41條規定
    ，提起本訴，並聲明求為鈞院96年度執字第6197號執行事件
    之分配表，應將被告之769,351 元本息債權予以剔除之判決
    。
二、被告則以：本件抵押權所擔保之範圍包括房屋貸款及信用貸
    款在內，此有抵押權設定契約書中之特約事項可資佐證，則
    鈞院分配表將系爭債權款列入優先受償之範圍，並無違誤。
    又伊之抵押權為華隆街3 、5 、7 號房地各設定最高限額30
    6 萬元，合計918 萬元，則伊受償3,589,672 元，並未逾最
    高限額。原告請求將系爭債權剔除或最高應受306 萬元之限
    制，即無理由等語，資為抗辯。並聲明駁回原告之訴。
三、兩造爭執及不爭執事項：
  (一)不爭執部分：
  1.陳冠雲為向被告申辦房屋貸款，將(1)坐落高雄縣大寮鄉○○
    段芎蕉腳小段2297地號土地（權利範圍10000 分之16）及其
    上門牌號碼高雄縣大寮鄉○○街3 號建物、(2)坐落高雄縣大
    寮鄉○○段芎蕉腳小段2297地號土地（權利範圍10000 分之
    183） 及其上門牌號碼高雄縣大寮鄉○○街5 號建物、(3)坐
    落高雄縣大寮鄉○○段芎蕉腳小段2297地號土地（權利範圍
    10000 分之184） 及其上門牌號碼高雄縣大寮鄉○○街7 號
    建物，於94年6 月24日均以義務人兼債務人為陳冠雲，分別
    設定最高限額306 萬元、權利存續期間均自94年6 月24日起
    至124 年6 月24日止之抵押權予被告。有他項權利證明書、
    土地（建築改良物）抵押權設定契約書、抵押權設定契約書
    其他特約事項影本各3 份為證。
  2.被告以本院95度拍字第2967號拍賣抵押物之裁定（拍賣標的
    為系爭房地）為執行名義聲請強制執行，原告則為執行債務
    人。經拍賣後，被告陳報優先受償之債權為房屋貸款2,494,
    894 元之本金、利息及違約金，另將信用貸款769,351 元之
    本息（此部分被告已取得本院95年度票字第22700 號民事裁
    定及確定證明書）亦一併陳報應列入優先受償範圍。本院96
    年度執字第6197號執行事件之分配表，亦將此2 筆債權均列
    為優先受償之債權，合計被告之總債權額為3,589,672 元，
    受償金額則為3,580,582 元。原告於本院97年3 月25日實行
    分配前之97年3 月17日具狀以上開起訴之事由聲明異議，請
    求更正分配表，經被告為反對之表示。有本院上開執行分配
    表及拍賣資料在卷可稽，並經本院依職權調取該執行卷查明
    屬實。
  3.被告對陳冠雲有上開房屋貸款及信用貸款之債權存在。有信
    用借款契約書、貸款契約書、電腦帳務資料、本院95年度票
    字第22700 號民事裁定及確定證明書附卷足憑。
  (二)爭執部分：
  1.系爭債權是否在本件抵押權擔保之範圍內。
  2.本件抵押權之最高限額為306 萬元或918 萬元。
四、系爭債權是否在本件抵押權擔保之範圍內？
  (一)按「抵押權所擔保之債權，其種類及範圍，屬於抵押權之內
    容，依法應經登記，始生物權之效力，但如因內容過於冗長
    ，登記簿所列各欄篇幅不能容納記載，可以附件記載，作為
    登記簿之一部分。因此關於最高限額抵押權所擔保之債權，
    雖未記載於土地登記簿，然於聲請登記時提出之最高限額抵
    押權設定契約書，有該項債權之記載者，此契約書既作為登
    記簿之附件，自為抵押權效力所及」（參照最高法院74年11
    月19日74年度第14次民事庭會議決定、76年3 月24日民事庭
    會議決議、85年台上字第2065號、84年台上字第1967號判例
    意旨）。
  (二)經查，系爭房地於94年6 月24日以義務人兼債務人為陳冠雲
    ，分別設定最高限額306 萬元、權利存續期間均自94年6 月
    24日起至124 年6 月24日止之抵押權時，其「申請登記以外
    之約定事項」欄第3 點均記載：「如附件其他約定事項所載
    」等語，再觀諸系爭3 份抵押權設定契約書後所附之「其他
    特約事項」第1 條均已明文約定：「擔保物提供人為債務人
    對抵押權人（包括總行及所屬各分支機構），現在（包括過
    去所負現在尚未清償）及將來所負在本抵押權設定契約書所
    定債權最高限額內之借款、票據、墊款、保證、及其他一切
    由特定法律關係所生之債務（另立之授信等契據視為本契約
    書之附件，其效力同於本契約書）及其利息、遲延利息、違
    約金、抵押權人所墊付抵押物之保險費、實行抵押權之費用
    與因債務不履行而發生之損害賠償及其他從屬於主債務之負
    擔」，有被告提出之系爭房地抵押權設定契約書及抵押權設
    定契約書其他特約事項影本各3 份附卷可稽（本院卷第41至
    51 頁） ，顯見被告與陳冠雲於本件抵押權設定時，已以特
    約事項特約將陳冠雲對被告「現在」、「過去所負現在尚未
    清償」、「將來」所負在債權本金最高限額內之借款、票據
    等一切債務約定在本件抵押權之擔保範圍甚明。而陳冠雲於
    93 年4月28日向被告申辦信用貸款借款102 萬元，迄仍餘
    769, 351元本息未為清償乙節，有信用借貸契約書、本票及
    電腦帳務查詢單在卷可按（本院卷第32、33、39頁），且為
    原告所不爭執，則系爭信用貸款債務，既係陳冠雲於本件抵
    押權設定時「過去所負現尚在未清償」之債務，自屬本件抵
    押權擔保效力所及。是以，本件抵押權所擔保之債權，不單
    僅限於陳冠雲於94年7 月15日向被告辦理房地貸款所借之25
    5 萬元本息，尚應包含系爭信用貸款所借未為清償之769,35
    1 元本息債務在內。
五、本件抵押權之最高限額為306 萬元或918 萬元？
  (一)查訴外人陳冠雲為向被告申辦房屋貸款，係將1.坐落高雄縣
    大寮鄉○○段芎蕉腳小段2297地號土地（權利範圍10000 分
    之16）及其上門牌號碼高雄縣大寮鄉○○街3 號建物、2.坐
    落高雄縣大寮鄉○○段芎蕉腳小段2297地號土地（權利範圍
    10000 分之183） 及其上門牌號碼高雄縣大寮鄉○○街5 號
    建物、3.坐落高雄縣大寮鄉○○段芎蕉腳小段2297地號土地
    （權利範圍10000 分之184） 及其上門牌號碼高雄縣大寮鄉
    ○○街7 號建物，於94年6 月24日均以義務人兼債務人為陳
    冠雲，分別設定最高限額306 萬元、權利存續期間均自94年
    6 月24日起至124 年6 月24日止之抵押權予被告，已如前述
    ，則系爭華隆街3 、5 、7 號房地既係各設定最高限額306
    萬元之抵押權，則本件抵押權之最高限額自應為918 萬元（
    306 ×3=918） 。
  (二)至原告雖主張陳冠雲僅向被告申辦1 筆255 萬元借款，被告
    何需設定3 筆抵押權云云，而對本件抵押權之設定有所質疑
    。惟被告已於本院陳明當初係因陳冠雲於本件房地貸款前已
    辦理信用貸款，為便利其繼續向被告辦理其他貸款，故以系
    爭房地各設定最高限額306 萬元之抵押權等語（本院卷第76
    至77頁）；再按最高限額抵押權係指債務人或第三人提供其
    所有之不動產，就債權人對債務人一定範圍內之不特定債權
    ，在一定金額限度內為擔保之特殊抵押權。是以最高限額抵
    押權所擔保者，係在一定範圍內之法律關係所不斷發生之債
    權，故抵押權存續期間內已發生之債權，雖因清償或其他事
    由而消滅，原訂之抵押權契約依然有效。嗣後在存續期間內
    陸續發生之債權，債權人仍得對抵押物行使權利。稽其目的
    乃在便利債權人、債務人雙方，於特定存續期間及額度內，
    可以重複為債權債務擔保關係，俾免因各次之清償等債權消
    滅，嗣於需要時再重新設定之不便，屬普通抵押借貸之特例
    。於抵押雙方均有其便利性，且於實務上運作數十年之久。
    是陳冠雲以系爭房地各設定最高限額306 萬元之抵押權而向
    被告辦理借款，自無違常，原告上開主張容係有所誤會，附
    此敘明。
  (三)綜上所述，本件抵押權之最高限額既為918 萬元，且系爭債
    權亦於本件抵押權擔保之範圍內，是本院96年度執字第6197
    號執行事件之分配表，將被告對陳冠雲之上開房屋貸款2,49
    4,894 元之本金、利息及違約金債權，以及系爭信用貸款76
    9,351 元之本息債權，均列為優先受償之債權，合計被告之
    總債權額為3,589,672 元，受償金額則為3,580,582 元，自
    無違誤。
六、從而，原告請求就本院96年度執字第6197號強制執行事件之
    分配表，剔除被告關於系爭769,351 元本息債權之分配額，
    即被告所分配3,580,582 元之債權額，應減為2,673,263 元
    ，為無理由，不應准許。
七、本件事證已臻明確，兩造其餘攻擊防禦方法，與本件判斷結
    果不生影響，自不逐一論述，併此明。
八、據上結論，本件原告之訴為無理由，依民事訴訟法第78條，
    判決如主文。
中    華    民    國    97    年    7     月    29    日
                  民事第一庭  法  官  劉惠娟
以上正本係照原本作成。
如不服本判決，應於送達後20日內，向本院提出上訴狀並表明上
訴理由，如於本判決宣示後送達前提起上訴者，應於判決送達後
20日內補提上訴理由書（須附繕本）。
中    華    民    國    97    年    7     月    29    日
                              書記官  林雯琪


司法院資訊處製作；財團法人民間司法改革基金會備份。
